ACORDAO-COMPLETO-2426803

ACÓRDÃO 8777/2021 ATA 21/2021 - PRIMEIRA CÂMARA

VISTOS, relatados e discutidos estes autos de recursos de reconsideração interpostos por Clube dos Vinte e Dois e Túlio Martin Spolon, contra o Acórdão 7551/2019-TCU-Primeira Câmara;
ACORDAM os Ministros do Tribunal de Contas da União, reunidos em sessão da 1ª Câmara, ante as razões expostas pelo Relator, em:
9.1. conhecer dos recursos de reconsideração, consoante arts. 32, inciso I, e 33 da Lei 8.443/1992, para, no mérito, dar-lhes provimento parcial, a fim de alterar os termos do item 9.2 e 9.3 do Acórdão 7551/2019-TCU-Primeira Câmara, passando a constar:
9.2. com fundamento nos arts. 1º, inciso I, 16, inciso III, alíneas "b" e "c", e 19, da Lei 8.443/1992, julgar irregulares as contas de Clube dos Vinte e Dois (49.022.981/0001-67) e Túlio Martin Spolon (XXX.707.388-XX) , e condená-los, solidariamente, ao pagamento do débito discriminado a seguir, atualizado monetariamente e acrescido dos juros de mora devidos, calculados desde a data de ocorrência indicada até sua efetiva quitação, na forma da legislação vigente, fixando o prazo de 15 (quinze) dias, a contar do recebimento da notificação, para que seja comprovado, perante este Tribunal, o recolhimento da quantia ao Tesouro Nacional, nos termos do art. 23, inciso III, alínea "a", da referida Lei, c/c o art. 214, inciso III, alínea "a", do Regimento Interno do TCU:
	VALOR ORIGINAL (R$) 
	DATA DA OCORRÊNCIA

	11.268,34
	23/9/2009

9.3. com fundamento no art. 57 da Lei 8.443/1992, aplicar multa a Túlio Martin Spolon (XXX.707.388-XX) no valor de R$ 8.200,00 (oito mil e duzentos reais) e ao Clube dos Vinte e Dois (49.022.981/0001-67) no valor de R$ 4.900,00 (quatro mil e novecentos reais) , atualizado (s) monetariamente desde a data do presente acórdão até a do (s) efetivo (s) recolhimento (s) , se for (em) pago (s) após o vencimento, na forma da legislação vigente, fixando o prazo de 15 (quinze) dias, a contar do recebimento da notificação, para que seja comprovado, perante este Tribunal, o recolhimento da (s) quantia (s) ao Tesouro Nacional, nos termos do art. 23, inciso III, alínea "a", da referida Lei, c/c o art. 214, inciso III, alínea "a", do Regimento Interno do TCU:
9.2. com fundamento nos arts. 1º, inciso I, 16, inciso II, e 18, da Lei 8.443/1992, julgar regulares com ressalva as contas de Silvia Marcela Bossoni Souza Eventos-ME, dando-lhe quitação;
9.3. manter inalterados os demais itens do Acórdão 7551/2019-TCU-Primeira Câmara;
9.4. dar ciência desta deliberação aos recorrentes, à Silvia Marcela Bossoni Souza Eventos-ME, ao Ministério do Turismo e à Procuradoria da República em São Paulo, para adoção das medidas que entender cabíveis, fazendo-se referência ao NUP 00405.019850/2015-13 e ao Ofício 4.105/2018-AGU/PRU3/CAP/MCAL, para adequado atendimento à Solicitação objeto do TC Processo 039.888/2018-5 (apenso) .

Recursos de reconsideração contra o Acórdão 7.551/2019-1ª Câmara.

Primeira Câmara

Entidades e Órgãos do Governo do Estado de São Paulo; Ministério do Turismo.

3. Recorrentes: Clube dos Vinte e Dois (49.022.981/0001-67); Túlio Martin Spolon (XXX.707.388-XX).

13.1. Ministros presentes: Walton Alencar Rodrigues (Presidente), Vital do Rêgo (Relator) e Jorge Oliveira.
13.2. Ministro-Substituto convocado: Augusto Sherman Cavalcanti.
13.3. Ministro-Substituto presente: Weder de Oliveira.

ACORDAO-COMPLETO-2504734

Acórdão de Relação 17511/2021 - Primeira Câmara

Acórdão de Relação

VITAL DO RÊGO

Ministro Bruno Dantas.

Transcreve-se a seguir, com os ajustes de forma pertinentes, a instrução de mérito lançada à peça 133, que contou com a anuência do corpo dirigente da Secretaria de Recursos (peça 134) .
INTRODUÇÃO
1.	Trata-se de recursos de reconsideração (peças 92 a 115) interpostos por Túlio Martin Spolon e pelo Clube dos Vinte e Dois contra o Acórdão 7551/2019-TCU-Primeira Câmara (peça 72) , sob a relatoria do Min. Bruno Dantas. A deliberação recorrida apresenta o seguinte teor (destacando-se os itens impugnados) :
9.1. excluir Sifoleli Alimentos Ltda. (10.874.189/0001-03) e Fabricio José Fernandes Taciba-ME (03.756.695/0001-24) da relação processual;
9.2. com fundamento nos arts. 1º, inciso I, 16, inciso III, alíneas "b" e "c", e 19, da Lei 8.443/1992, julgar irregulares as contas de Clube dos Vinte e Dois (49.022.981/0001-67) , Túlio Martin Spolon (XXX.707.388-XX) e Silvia Marcela Bossoni Souza Eventos-ME (04.769.869/0001-56) , e condená-los ao pagamento dos débitos discriminados a seguir, atualizados monetariamente e acrescidos dos juros de mora devidos, calculados desde a data de ocorrência indicada até sua efetiva quitação, na forma da legislação vigente, fixando o prazo de 15 (quinze) dias, a contar do recebimento da notificação, para que seja comprovado, perante este Tribunal, o recolhimento da quantia ao Tesouro Nacional, nos termos do art. 23, inciso III, alínea "a", da referida Lei, c/c o art. 214, inciso III, alínea "a", do Regimento Interno do TCU:
9.2.1. Responsáveis solidários: Clube dos Vinte e Dois (49.022.981/0001-67) , Túlio Martin Spolon (XXX.707.388-XX) e Silvia Marcela Bossoni Souza Eventos-ME (04.769.869/0001-56) :
	VALOR ORIGINAL (R$) 
	DATA DA OCORRÊNCIA

	57.000,00
	23/9/2009

9.2.2. Responsáveis solidários: Clube dos Vinte e Dois (49.022.981/0001-67) e Túlio Martin Spolon (XXX.707.388-XX) :
	VALOR ORIGINAL (R$) 
	DATA DA OCORRÊNCIA

	11.268,34
	23/9/2009

9.3. com fundamento no art. 57 da Lei 8.443/1992, aplicar multa a Túlio Martin Spolon (XXX.707.388-XX) no valor de R$ 50.000,00 (cinquenta mil reais) , ao Clube dos Vinte e Dois (49.022.981/0001-67) no valor de R$ 30.000,00 (trinta mil reais) e a Silvia Marcela Bossoni Souza Eventos-ME (04.769.869/0001-56) no valor de R$ 30.000,00 (trinta mil reais) , atualizado (s) monetariamente desde a data do presente acórdão até a do (s) efetivo (s) recolhimento (s) , se for (em) pago (s) após o vencimento, na forma da legislação vigente, fixando o prazo de 15 (quinze) dias, a contar do recebimento da notificação, para que seja comprovado, perante este Tribunal, o recolhimento da (s) quantia (s) ao Tesouro Nacional, nos termos do art. 23, inciso III, alínea "a", da referida Lei, c/c o art. 214, inciso III, alínea "a", do Regimento Interno do TCU:
9.4. com fundamento no art. 26 da Lei 8.443/1992, autorizar, se requerido, o pagamento das importâncias devidas em até 36 (trinta e seis) parcelas mensais e consecutivas, fixando o prazo de 15 (quinze) dias, a contar do recebimento da notificação, para que seja comprovado, perante este Tribunal, o recolhimento da primeira parcela, e de 30 (trinta) dias, a contar da parcela anterior, para que seja comprovado o recolhimento das demais parcelas, devendo incidir sobre cada valor mensal os devidos acréscimos legais, na forma prevista na legislação vigente, além de alertar que a falta de comprovação do recolhimento de qualquer parcela importará no vencimento antecipado do saldo devedor, nos termos do art. 217 do Regimento Interno do TCU;
9.5. com fundamento no art. 28 da Lei 8.443/1992, autorizar, desde logo, a cobrança judicial das dívidas, caso não atendida a notificação;
9.6. com fundamento no art. 16, § 3º, da Lei 8.443/1992, c/c art. 209, § 7º, do Regimento Interno do TCU, remeter cópia deste acórdão à Procuradoria da República em São Paulo, para adoção das medidas que entender cabíveis, fazendo-se referência ao NUP 00405.019850/2015-13 e ao Ofício 4.105/2018-AGU/PRU3/CAP/MCAL, para adequado atendimento à Solicitação objeto do TC Processo 039.888/2018-5 (apenso) ;
9.7. dar ciência deste acórdão ao Ministério do Turismo e aos responsáveis.
HISTÓRICO
2.	A tomada de contas especial (TCE) sob comento foi instaurada pelo Ministério do Turismo (MTur) , em desfavor do Clube dos Vinte e Dois e de seu presidente à época, Túlio Martin Spolon, em razão de impugnação das despesas decorrente de irregularidades na comprovação física e financeira do Convênio 786/2009, celebrado com o Ministério do Turismo, que teve por objeto incentivar o turismo por meio da implementação do projeto "V Rodeio Festival", realizado no período de 5 a 10 de agosto de 2009, na cidade de Monte Aprazível/ SP (peça 1, p. 25-42) .
2.1.	Para o alcance do objeto, foram previstos R$ 276.000,00, sendo R$ 250.000,00 à conta do órgão concedente e R$ 26.000,00 a título de contrapartida do ente privado (peça 11, p. 65) .
2.2.	Os recursos federais foram repassados em parcela única, mediante a ordem bancária 09OB801411, no valor de R$ 250.000,00, emitida em 21/9/2009 (peça 1, p. 44) . 
2.3.	Na fase interna da TCE, após diversas reanálises das prestações de contas, que foram sendo complementadas pelo recorrente Clube dos Vinte e Dois em respostas às solicitações do concedente, o MTur concluiu pela impugnação total das despesas, devido a irregularidades existentes na documentação exigida. O Controle Interno anuiu a esse posicionamento.
2.4.	No âmbito do TCU, foi promovida diligência ao MTur, que foi atendida, para a obter o processo administrativo relacionado ao Convênio 786/2009, inclusive os documentos apresentados pelo convenente a título de prestação de contas. 
2.5.	Após análise da documentação recebida, a área técnica promoveu a citação do Clube dos Vinte e Dois e de seu presidente à época, Túlio Martin Spolon, e a audiência deste último, cuja resposta foi analisada à peça 41. Nesta instrução, a área técnica propôs nova citação, dessa vez incluindo as empresas contratadas e beneficiárias de pagamentos com recursos federais para fins de consecução do objeto.  
2.6.	No mérito, a unidade técnica propôs a rejeição das alegações de defesa da entidade convenente e de seu ex-presidente, a revelia das empresas contratadas pelo convenente, e, ainda, propôs julgar irregulares as presentes contas, com imputação do débito integral e aplicação da multa prevista no art. 57 da Lei 8.443/1992 (peça 64) .	 O MP/TCU anuiu à proposta da unidade técnica (peça 67) . 
2.7.	O Relator, por sua vez, divergiu com relação ao cálculo e à responsabilidade pelo débito, conforme a seguir, o que resultou no acórdão vergastado:
a) § 23 a 46 do voto  - divergência em relação à comprovação das despesas efetuadas, haja vista que foram identificados nos autos os comprovantes de execução dos serviços, à exceção da contratação dos artistas, por entender, de acordo com os princípios da verdade material e do formalismo moderado que vigem no Tribunal, que as irregularidades na contratação das firmas fornecedoras e a falta de inclusão de documentos no Siconv não são suficientes para justificar a atribuição de débito integral aos responsáveis;
b) § 48 a 50 do voto - observância da falta de citação no caso de ausência de demonstração da aplicação de recursos provenientes de ingressos comercializados que foi objeto apenas de audiência, porém, pelo transcurso de longo período da data do fato, apenas registra a ressalva;
c) § 66 e 67 do voto - exclusão das empresas Fabricio José Fernandes Taciba-ME e Sifoleli Alimentos Ltda. da relação processual, tendo em vista que a responsabilidade pela comprovação da aplicação de recursos federais compete à pessoa física que os gere, seja gestor público ou agente privado beneficiário de transferência voluntária, e não se transfere a empresas contratadas caso não haja incidência de qualquer hipótese de responsabilização de terceiros prevista no Regimento Interno do TCU (art. 209, § 6º) ou na jurisprudência, como no caso presente;
2.8.	Dessa forma, o débito integral de R$ 250.000,00 imputado aos recorrentes como proposta da unidade técnica foi reduzido para R$ 68.268,34, sendo composto por (§60 a 62 do voto) : 
	Despesas não comprovadas
	Valor (R$) 

	Divulgação em duas rádios
	12.768,00

	Divulgação em dois jornais
	5.600,00

	Falta de nexo de causalidade entre os recursos federais e os pagamentos efetuados diretamente aos artistas
	57.000,00

	Soma
	75.368,00

	Ajuste de acordo com a proporção de recursos federais alocados na execução do ajuste (90,58%) 
	68.268,34

2.9.	Inconformados, a entidade Clube dos Vinte e Dois e seu ex-presidente, Túlio Martin Spolon, interpuseram recurso de reconsideração requerendo a reforma do Acórdão 7551/2019-TCU-Primeira Câmara e o cancelamento da multa que lhes foi aplicada. Apresentaram também pedido de sustentação oral (peça 92, p. 17) .
ADMISSIBILIDADE
3.	Reitera-se o exame preliminar de admissibilidade contido na peça 116, ratificado pelo Relator, Ministro Vital do Rêgo, na peça 119, que concluiu pelo conhecimento do recurso, suspendendo-se os efeitos dos itens 9.2, 9.2.1, 9.2.2, 9.3 e 9.5 do Acórdão 7551/2019-TCU-Primeira Câmara, em relação aos recorrentes, eis que preenchidos os requisitos processuais aplicáveis à espécie.
MÉRITO
4.	Delimitação
4.1.	Constitui objeto do presente recurso a seguinte questão:
a) se houve prescrição; 
b) se inexiste o débito por falta de nexo causal entre os recursos repassados e o pagamento aos artistas (peça 92 e 102, p. 3-15 e peças 93, 94, 98 a 101, 103, 104, 108, 110 e 111) ; 
c) se inexiste o débito em relação à falta de comprovação da divulgação em rádios e jornais (peça 92 e 102, p. 15-17 e peças 95 a 97 e 105 a 107) ;
d) se a multa deve ser cancelada (peça 92 e 102, p. 17-18) .
5.	Se houve prescrição.
5.1.	A análise acerca de eventual prescrição é necessária ante o julgamento, pelo STF, do RE 636.886 (tema 899 da repercussão geral) . Pela jurisprudência até então vigente, a ação de ressarcimento era considerada imprescritível, por força do art. 37, § 5º, da Constituição Federal. Todavia, no julgamento do RE 636.886 foi conferida nova interpretação a esse dispositivo, fixando-se a tese de que "é prescritível a pretensão de ressarcimento ao erário fundada em decisão de Tribunal de Contas".
5.2.	O Código Civil (adotado pelo Acórdão 1441/2016-TCU-Plenário) e a Lei 9.873/1999 constituem as duas alternativas que, de forma mais consistente, polarizam os debates acerca do regime de prescrição a ser observado no processo de controle externo. 
5.3.	Nas situações em que a prescrição tenha ocorrido por algum dos dois regimes, a Serur tem proposto o sobrestamento do julgamento do recurso, notadamente porque o acórdão proferido no RE 636.886 ainda está sujeito a embargos declaratórios, sendo possível o esclarecimento de pontos importantes da decisão ou mesmo a modulação de seus efeitos, para preservar as ações de controle instauradas com base na jurisprudência até então vigente.
5.4.	Já nas demais situações, em que a prescrição não se operou por nenhum dos dois regimes, é possível o imediato julgamento do recurso, pois o desfecho não se alterará qualquer que seja a premissa adotada (imprescritibilidade, prescritibilidade pelo Código Civil ou prescritibilidade pela Lei 9.873/1999) . 
5.5.	Na situação em exame, verificou-se que não ocorreu a prescrição, por nenhum dos dois regimes, como demonstrado na sequência.
Análise da prescrição segundo os critérios do Acórdão 1441/2016-TCU-Plenário.
5.6.	No que se refere à pretensão punitiva, o TCU tem tradicionalmente aplicado os critérios definidos no Acórdão 1441/2016-TCU-Plenário, que, em incidente de uniformização de jurisprudência, orientou-se pela aplicação do Código Civil. Por este acórdão, em linhas gerais, a prescrição subordina-se ao prazo geral de dez anos (CC, art. 205) , contado a partir da data da ocorrência do fato e interrompido pelo ato que ordenar a citação, a audiência ou a oitiva da parte.
5.7.	Esses parâmetros foram aplicados ao caso em exame para análise da pretensão punitiva, o que, de fato, verificou-se que não se operou, tendo sido relatado no item 68 do Voto condutor do acórdão atacado:
68. Por oportuno, registro a inocorrência da prescrição da pretensão punitiva, tendo em vista o entendimento firmado no Acórdão 1441/2016-TCU-Plenário, pois os valores glosados foram pagos pelo convenente aos fornecedores em 24/9/2009 (peça 33, p. 10) e a contagem do prazo prescricional de dez anos foi interrompida em 23/8/2016, pelo ato que ordenou as citações (peça 15) .
5.8.	Considerando a premissa de que as pretensões punitiva e de ressarcimento se submetem ao mesmo regime, conclui-se que não estariam prescritas tanto a possibilidade de aplicação de multa, como a de condenação ao ressarcimento, caso fossem adotados, para ambos os fins, os parâmetros definidos no Acórdão 1441/2016-TCU-Plenário.
Análise da prescrição pelo regime da Lei 9.873/1999.
5.9.	Adotando-se as premissas fixadas na Lei 9.873/1999 ao caso em exame, e mesmo considerando-se o prazo geral, de cinco anos, observa-se que também não teria ocorrido a prescrição, como será evidenciado.
5.10.	Tendo como marco inicial a data da obrigação exigível, em 24/9/2009, conforme já visto no item 5.7 retro, a prescrição foi interrompida nas seguintes ocasiões:
a) em 6/8/2012 e 8/2/2013, com a notificação dos recorrentes por meio do Ofício 0666/2012CPC/CGCV/DGI/SE/MTur, de 6/8/2012 (peça 1, p. 140-143) e Ofícios 115 e 116/2013/CPC/CGCV/DGI/SE/MTur, de 8/2/2013 (peça 1, p. 144-146) , respectivamente, para ressarcimento ao erário, sob pena de instauração de TCE, cuja confirmação de recebimento pode ser aferida por meio do Ofício 1 e 2/13, de 11/3/2013, da entidade recorrente (peça 1, p. 147-148) ;
b) com a instauração da TCE em 27/10/2014 (peça 1, p. 5-6) ;
c) no âmbito do TCU, quando o processo foi autuado em 11/8/2015;
d) com a primeira citação dos responsáveis em:
1) 22/5/2016, citação de Túlio Martin Spolon (AR de peça 15) ; 
2) 24/8/2016, citação de Clube dos Vinte e Dois (AR de peça 23) .
e) com a segunda citação dos responsáveis: 
1) 22/5/2018, citação de Túlio Martin Spolon (AR de peça 55) ; 
2) 22/5/2018, citação de Clube dos Vinte e Dois (AR de peça 54) ;
3) 22/5/2018, citação de 3S Eventos - Sifoleli Alimentos LTDA (AR de peça 52) ;
4) 22/5/2018, citação de Fabrício José Fernandes Taciba - ME (AR de peça 53) ;
5) 20/6/2018, citação de SMB Eventos - Silvia Marcela Souza Bossoni Eventos (AR de peça 62) .
f) com o acórdão condenatório, cuja sessão é de 13/8/2019 (peça 72) .
5.11.	Assim, fica evidente que não se operou a prescrição, por nenhum dos dois regimes analisados. 
6.	Se inexiste o débito por falta de nexo causal entre os recursos repassados e o pagamento dos artistas (peça 92, p. 3-15 e peças 93, 94, 98 a 101, 103, 104, 108, 110 e 111) .  
6.1.	Os recorrentes afirmam que não houve dano ao erário em relação à contratação dos artistas, com base nos seguintes argumentos:
a) como considerações iniciais, descreve a importância do acesso e do direito à cultura e ao lazer à população em geral, o histórico de como o evento objeto do convênio foi iniciado na região, e como se tornou tradição há quase 50 anos, sendo incorporado ao calendário de atividades do município, por meio de decreto executivo municipal e, ainda, aquecendo o comércio local; 
b) à época do repasse, em 2009, não foram respeitadas as regras descritas pelo TCU, com obediência aos princípios norteadores da Administração Pública;
c) embora os recursos repassados tenham sido insuficientes para a cobertura das despesas e execução do projeto, restou comprovada sua execução, não podendo um mero erro administrativo, sem a intenção de causar prejuízo, ser motivo para desaprovação e aplicação de multa;
d) de acordo com o contido no Termo de Ajustamento de Conduta/TAC (peças 94, 101, 104 e 111) , realizado em 2008, o próprio Ministério Público da Comarca de Monte Aprazível já se posicionou de modo favorável aos repasses de recursos públicos efetuados em favor do Clube dos 22, para realização de Festa de Peão, registrando ainda que, sem auxílio dos entes estatais, esses eventos talvez não ocorressem, tanto que no laudo pericial aponta que as festas são deficitárias;
e) não houve o débito decorrente da suposta irregularidade em relação à contratação dos artistas, considerando que:
e.1) a Lei 13.019/2014 que, atualmente, regula as parcerias entre a administração pública e organizações da sociedade civil, integrando o ordenamento jurídico, afastou a necessidade de prestação de contas e comprovação de gastos, exigindo apenas a comprovação do real atingimento dos objetivos e metas estabelecidos no plano de trabalho; 
e.2) de nada adianta uma entidade que possui um rigoroso controle dos pagamentos realizados, porém não traz nenhum benefício à sociedade;
e.3) a finalidade da parceria era permitir à população o acesso à cultura e ao lazer, por meio da entrada franca em evento cultural, com mais de 40 anos de tradição no município, sendo essa finalidade plenamente atendida;
e.4) o julgamento pela irregularidade das contas dos recorrentes por uma mera formalidade está em descompasso com a legislação mais atual (Lei 13.019/2014) , considerando que: (i) os objetivos da parceria foram cumpridos; (ii) a irregularidade das contas impede que a entidade recorrente receba novos recursos públicos e mantenha sua atuação, o que ofende os princípios constitucionais da razoabilidade e proporcionalidade;
e.5) o artigo 25, inciso III, da Lei 8.666/1993, estabelece que é inexigível a licitação quando houver inviabilidade de competição em especial para contratação de profissional de qualquer setor artístico, diretamente ou através de empresário exclusivo, desde que consagrado pela crítica especializada ou pela opinião pública;
e.6) foi apresentada carta de exclusividade (peça 93 e 103) , transcrita à peça 92, p. 11-12, assinada e reconhecido firma pelos próprios cantores, na qual atesta que a Empresa Silvia Marcella Bossoni Souza Eventos - ME, tinha a exclusividade para a venda do show para aquela determinada data, ou seja, 6/8/2009;  
e.7) em 30/7/2009, foi devidamente firmado o Contrato 001/2009 entre a entidade recorrente e empresa em questão (Silvia Marcela Bossoni) , regulando de forma detalhada a contratação artística em tela, o qual foi juntado aos autos (peça 1, p. 59-64) e cuja primeira página foi transcrita à peça 92, p. 13;
e.8) foi emitida a nota fiscal dos serviços prestados (peça 1, p. 51 e 58) para pagamento à empresa detentora do show artístico, cuja cópia se encontra à peça 92, p. 14;
e.9) os serviços prestados obedeceram ao costume do mercado em que a entidade se insere, de modo a garantir que objeto e objetivos da parceria fossem atingidos.
Análise
6.2.	Os argumentos dos recorrentes não merecem prosperar, considerando que não restou comprovado nos autos que os artistas, de fato, foram pagos com os recursos federais repassados.
6.3.	Além disso, não se aplica ao caso o marco regulatório das Organizações da Sociedade Civil instituído pela Lei 13.019/2014, pois, além de ser posterior ao ano de celebração do convenio sob comento, em momento algum essa regulamentação dispensa a prestação de contas com os documentos comprobatórios das despesas. 
6.4.	Cabe frisar que incide sobre o gestor o ônus da prova quanto à regular aplicação dos valores que lhe foram confiados para consecução do objeto pactuado. Tal comprovação é decorrente de expressa disposição contida no art. 70, parágrafo único, da Constituição Federal/1988, bem assim do disposto no art. 93 do Decreto-lei 200/1967, c/c o art. 66 do Decreto 93.872/1986, estando amplamente condizente com os princípios constitucionais da razoabilidade e da proporcionalidade (Acórdão 14534/2019-TCU-Primeira Câmara, Rel. Benjamin Zymler, 6328/2018-1ª Câmara, Rel. Bruno Dantas e 597/2019-2ª Câmara, Rel. Marcos Bemquerer) .
6.5.	Desse modo, a falta de demonstração do vínculo entre despesas alegadamente realizadas e os recursos oriundos do convênio não pode ser reduzida a mero erro administrativo, porquanto não se pode confirmar o nexo causal entre a despesa e os recursos federais repassados, sendo causa para o julgamento pela irregularidade das contas, ressarcimento ao erário e apenação pelo TCU.
6.6.	Conforme já enfatizado no item 37 do voto condutor do acórdão combatido, a consulta formulada a esta Corte de Contas pelo MTur que deu origem ao paradigmático Acórdão 1435/2017-TCU-Plenário, Rel. Vital do Rêgo, esclareceu  que a apresentação apenas de autorização/atesto/carta de exclusividade que confere exclusividade ao empresário do artista somente para o (s) dia (s) correspondente (s) à apresentação deste, sendo ainda restrita à localidade do evento, como ocorreu com a carta de exclusividade apresentada pelos recorrentes à peça 93, não atende aos pressupostos do art. 25, inciso III, da Lei 8.666/1993, como quiseram argumentar os recorrentes.
6.7.	Como se percebe, a Empresa Silvia Marcella Bossoni Souza Eventos com a qual foi firmado o Contrato 001/2009 para apresentação dos artistas, e que foi a emissora da nota fiscal apresentada, não era a representante exclusiva dos artistas. Registre-se ainda que, conforme enfatizado no voto condutor do acórdão combatido, o contrato de exclusividade difere da autorização que confere exclusividade apenas para os dias correspondentes à apresentação dos artistas e que é restrita à localidade do evento (Acórdão 296/2008-TCU-Plenário, Rel. Augusto Shermann) . 
6.8.	Este fato, aliado à falta de comprovação de que os pagamentos tenham sido recebidos pelo artista ou por seu representante devidamente habilitado, impedem a necessária comprovação do nexo de causalidade no presente caso. 
6.9.	Não se pode aceitar ainda o argumento dos recorrentes de que os serviços prestados obedeceram ao costume do mercado em que a entidade se insere, como se o ex-presidente da entidade recorrente não estivesse ciente dessa exigência do Convênio 786/2009 que firmou. Tal avença estabelece na alínea jj, inciso II, da Cláusula Terceira - Das obrigações dos Partícipes: (peça 1, p. 30) :
jj) apresentar na prestação de contas, quando da contratação de artistas, consagrados, enquadrados na hipótese de inexigibilidade prevista no inciso III do art. 25 da Lei nº  8.666/1992, atualizada, por meio de intermediários ou representantes, cópia do contrato de exclusividade dos artistas com o empresário contratado, registrado em cartório, sob pena de glosa dos valores envolvidos. Ressalta-se que o contrato de exclusividade difere da autorização que confere exclusividade apenas para os dias correspondentes à apresentação dos artistas e que é restrita à localidade do evento, conforme dispõe o Acórdão 296/2008-TCU-Plenário do TCU.
6.10.	Relativamente à alegada falta de intenção de causar prejuízo, a constatação da ausência de nexo causal entre os recursos recebidos e as despesas efetuadas consubstanciou-se em conduta culposa (culpa estrito senso) , resultando em imputação de débito.
6.11.	Registre-se que, no âmbito do TCU, a responsabilização por irregularidades na gestão de recursos públicos independe de dolo ou má-fé do agente, bastando a configuração do liame causal entre a conduta irregular e o dano (Acórdão 11367/2019-TCU-Segunda Câmara, Rel. Augusto Nardes, 10.590/2019-2ª Câmara, Rel. Marcos Bemquerer, 11069/2019-1ª Câmara, Rel. Benjamin Zymler) .
6.12.	No caso, ao não cumprir com as exigências do próprio termo do Convênio 786/2009, por meio da falta de nexo causal entre as despesas e os recursos repassados, os recorrentes concorreram para a ocorrência do débito.
6.13.	Assim, subsiste o débito configurado pela não comprovação do efetivo recebimento do cachê pelo artista ou por seu representante exclusivo, situação esta que impede o estabelecimento do nexo entre os recursos transferidos e os serviços artísticos prestados.
7.	Se inexiste dano ao erário em relação à divulgação em rádios e jornais (peça 92 e 102, p. 15-17 e peças 95 a 97 e 105 a 107) .
7.1.	Os recorrentes afirmam que inexiste o débito em relação à suposta falta de divulgação em rádios e jornais, com base nos seguintes argumentos:
a) há prova documental suficiente de que foi dada ampla divulgação ao evento em questão, inclusive sendo mencionado nos autos que foram enviados exemplares dos jornais junto ao Ministério do Turismo, porém, foram extraviados dentro do próprio órgão, juntamente com outros documentos;
b) há declarações das rádios e do jornal atestando tal divulgação (peças 95 a 96 e 105 a 107) , cujas cópias também foram transcritas à peça 92, p. 15-16) .
Análise
7.2.	Não assiste razão aos recorrentes, considerando que não apresentaram elementos novos capazes de alterar as análises já efetuadas pela área técnica às peças 13, p. 4-5 e 39, p. 3, bem como no voto condutor à peça 73, p. 9, como será demonstrado.
7.3.	Conforme se depreende do quadro a seguir, no que concerne à divulgação em 2 rádios FM e em 2 jornais regionais, os recorrentes apresentaram apenas declarações, as quais são insuficientes para comprovar o nexo causal entre as despesas efetuadas e o recurso público. 
	Descrição no Plano de Trabalho
 (peça 8, p. 95) 
	Comprovantes
	Observação

	Divulgação em 2 rádios FM num total de 912 inserções de 30 segundos distribuídos nos horários de ambas, sendo 456 inserções em cada rádio, 91 por dia, durante 5 dias - 5/8/2009 a 9/8/2009
	Declaração/ mapa de mídia da Rádio Diário da Região (89.9) , de 10/8/2009, informando que as inserções ocorreram nos dias 1/7/2009 a 8/8/2009, sendo um total de 195 inserções, seguida de relatório de horário das inserções (peça 8, p. 180-184) . 
Declaração da emissora Diário da Região, de 26/3/2013, que realizou a divulgação do evento entre os dias 5 a 9/8/2009 (peça 9, p. 150, peça 97 e 107) 
Declaração da Rádio Record que nos dias 1 a 8/8/2009, houve 22 inserções de 15 segundos e 29 inserções de 30 segundos (peça 8, p. 179) 
Declaração da Rádio Cidade que foram feitas 456 inserções, 91 por dia, no período de 5 a 8/8/2009 (peça 8, p. 195, peça 96 e 106) 
	Não atende, tendo em vista que parte das inserções foram realizadas em período anterior ao início de vigência do convênio e em número inferior ao previsto no plano de trabalho. 
Não há documentos comprobatórios das inserções. 
A informação declara número inferior ao previsto no plano de trabalho, além de inexistir documentos comprobatórios das inserções.
Não há documentos comprobatórios das inserções. 

	Divulgação em 2 jornais regionais, sendo 2 páginas (35x40) em cada veículo (no total de 4 páginas) , nos dias 5/8/2009 a 6/8/2009
	Declaração do Jornal Novos Rumos Monte Aprazível, de 26/3/2013, declara que fez a divulgação do evento (peça 9, p. 156) 
Declaração do Jornal A Voz Regional, de 26/3/2013, dizendo que fez a divulgação do evento (peça 9, p. 157, peça 95 e 105) 
	Não há documentos comprobatórios da divulgação.
Não há documentos comprobatórios da divulgação.

7.4.	Quando ao suposto extravio dos exemplares dos jornais junto ao Ministério do Turismo, essa hipótese não auxilia na defesa dos recorrentes, a uma porque não há nos autos evidencias dessa ocorrência, a duas, porque, os recorrentes poderiam ter reapresentado esses exemplares se deles dispusessem, uma vez que o recorrente Túlio Martins Spolon, então presidente do Clube dos Vinte e Dois, se comprometeu, conforme declaração de 30/8/2010 (peça 8, p. 121) , a guardar a cópia de todos os documentos relativos à execução do Convênio por 10 anos, contados da aprovação da prestação de contas. 
7.5.	Novamente, apurou-se somente 195 inserções na Rádio 89.9FM, não atingindo o montante pago de 456 inserções (peça 33, p. 12-15) . As demais 456 inserções em outra rádio permaneceram não comprovadas, visto que meras declarações dos recorrentes não bastam para atestar a execução do objeto. 	Da mesma forma, a veiculação do evento em 2 jornais regionais não foi comprovada.
7.6.	Assim, verifica-se que subsiste o dano ao erário decorrente da falta de comprovação da divulgação em rádios e em jornais. 
8.	Se a multa deve ser cancelada (peça 92 e 102, p. 17-18) .
8.1.	Os recorrentes defendem que suas contas devem ser julgadas regulares, ainda que com ressalvas, devendo a multa ser cancelada, com base nos seguintes argumentos: 
a) é fato incontroverso que não houve prejuízo ao erário, muito menos enriquecimento ilícito e/ou qualquer violação de princípios norteadores da Administração Pública;
b) manter inalterado o presente julgamento implicará injustiça e enriquecimento ilícito da União.
Análise
8.2.	Os argumentos dos recorrentes não merecem prosperar, tendo em vista, conforme registrado nos subitens 6 e 7 retro, que restou comprovada a existência de dano ao erário decorrente da falta de nexo causal entre as despesas efetuadas e os recursos repassados. 
8.3.	Neste caso, havendo débito, conforme arts. 1º, inciso I, 16, inciso III, alíneas "b" e "c", e 19, da Lei 8.443/1992, as contas são julgadas irregulares e o Tribunal pode aplicar multa de até cem por centro do valor atualizado do dano causado ao erário, essa de acordo com o art. 57, da Lei 8443/1992, inexistindo enriquecimento ilícito da União, mas tão somente a recomposição do erário. Assim se posicionou o relator em relação à multa: 
65.	Aplico-lhes, ademais, a multa prevista no art. 57 da Lei 8.443/1992, de forma proporcional ao débito. No caso da reprimenda impingida a Túlio Martin Spolon, reitero que a dosimetria adotada considerou o débito remanescente e, adicionalmente, as irregularidades procedimentais passíveis de sancionamento com base no art. 58, inciso II, do mesmo diploma legal.
8.4.	No caso, o Tribunal poderia aplicar aos recorrentes multa de até R$ 119.769,98 (100% do valor original dos débitos de R$ 57.000,00 e 11.268,34, atualizados até a data da sessão do acórdão atacado) . Entretanto, a multa não chegou a 50% desse valor para o recorrente Túlio Martin Spolon e 25% para a entidade recorrente. 
8.5.	Assim, considerando que subsiste o débito imputado, não há que se falar em cancelamento da multa.
CONCLUSÃO
9.	Das análises anteriores, conclui-se que:
a)  não se operou a prescrição do débito, nem a prescrição da pretensão punitiva;
b) subsiste o débito configurado pela não comprovação do efetivo recebimento do cachê pelo artista ou por seu representante exclusivo, situação esta que impede o estabelecimento do nexo entre os recursos transferidos e os serviços artísticos prestados;
c) mantem-se o débito decorrente da falta de comprovação da divulgação em rádios e em jornais;
d) considerando a existência do débito, permanece a multa aplicada. 
9.1.	Com base nessas conclusões, propõe-se o não provimento dos recursos, uma vez que os argumentos ofertados pelos recorrentes não tiveram o condão de elidir as irregularidades inquinadas e nada adicionam aos arrazoados já rejeitados pelo Tribunal, perdurando válidas as razões de decidir consubstanciadas no acórdão atacado.  
9.2.	Registre-se, por fim, que o representante dos recorrentes pugna pela produção de sustentação oral por ocasião do julgamento do recurso ( (peças 92, 102, 112 e 114, p. 17) , cabendo deferimento nos termos do art. 168 do RI/TCU. A notificação do interessado acerca do deferimento do pedido deve ser realizada por meio da publicação da pauta de julgamento na imprensa oficial ou no portal do Tribunal na internet, nos termos do art. 3º da Portaria TCU 239/2000 c/c art. 141, § 4º, do RITCU. 
PROPOSTA DE ENCAMINHAMENTO
10.	Ante o exposto, com fundamento nos artigos 32, inciso I; e 33, da Lei 8.443/1992, submetem-se os autos à consideração superior, com posterior encaminhamento ao Ministério Público junto ao Tribunal de Contas da União e ao Gabinete do Relator, propondo:
a) conhecer dos recursos e, no mérito, negar-lhes provimento;
b) deferir o pedido de sustentação oral do representante dos recorrentes, José Roberto de Carvalho, nos termos do art. 168, do RI/TCU, devendo o interessado ser notificado nos moldes do art. 3º, da Portaria TCU 239/2000 c/c art. 141, § 4º, do RI/TCU;
c) comunicar a deliberação que vier a ser proferida por esta Corte ao recorrente, ao Ministério do Turismo, à Procuradoria da República no Estado de São Paulo e demais interessados.
2.	O Ministério Público junto ao Tribunal de Contas da União (MPTCU) , representado pelo Procurador Marinus Eduardo De Vries Marsico, concordou com a proposta de encaminhamento sugerida pela Serur, nos termos que se seguem (peça 135) :
À vista dos elementos contidos nos autos, considerando que as razões recursais não descaracterizaram as ocorrências de ausência de nexo causal e de falta de comprovação da divulgação midiática do evento de fomento turístico, manifestamo-nos de acordo com a proposta da SERUR (peça 133) , no sentido de conhecer e, no mérito, negar provimento ao recurso, bem como deferir o pedido de sustentação oral formulado pelos recorrentes (peça 92, 102, 112 e 114) .
Não houve prescrição da pretensão punitiva com base no Acórdão 1441/2016-TCU-Plenário, haja vista a contagem do prazo de dez anos iniciada em 24/9/2009 com os pagamentos irregulares (peça 33, p. 10) e a interrupção do mesmo com as providências de citação em 23/8/2016 (peça 15) .
Também não prospera a alegação de prescritibilidade da pretensão de ressarcimento ao erário com base em decisão do STF (RE 636.886/AL - Tema de Repercussão Geral nº . 899) . Além de não ser definitiva - podendo ainda sofrer alteração ou modulação de efeitos - e estar embasada em situação fática distinta - execução judicial de Acórdão do TCU -, a decisão da Suprema Corte mencionada não obsta o julgamento da tomada de contas especial enquanto processo de controle externo da competência do TCU (artigos 70 e 71 da Constituição) .
Nesse sentido, o Acórdão 6589/2020-TCU-Segunda Câmara, Sessão de 16/6/2020, Rel. Min. Raimundo Carreiro, entre outros aspectos, ressaltando que não foi definido um prazo prescricional para a atividade no âmbito do TCU - matéria de lei infraconstitucional -, e que o caso concreto julgado pelo STF tratou de prescrição ocorrida na fase de execução judicial, razão pela qual não prospera a arguição de prescrição do débito.
É o relatório.

José Roberto de Carvalho (OAB/SP 272.563); Francielle Costa de Carvalho (OAB/SP 356.690); Anderson Cesar Giovanelli Domingues (OAB/SP 431.397) e outros.

Procurador Marinus Eduardo De Vries Marsico.

RECURSOS DE RECONSIDERAÇÃO EM TOMADA DE CONTAS ESPECIAL. CONHECIMENTO. PROVIMENTO PARCIAL. CIÊNCIA.

TOMADA DE CONTAS ESPECIAL (TCE)

Secretaria de Recursos (Serur).

Em exame, recursos de reconsideração interpostos por Túlio Martin Spolon (peças 92 a 101) e pelo Clube dos Vinte e Dois (peças 102 a 111) contra o Acórdão 7551/2019-TCU-Primeira Câmara (peça 72) , in verbis:
9.2.  (...) , julgar irregulares as contas de Clube dos Vinte e Dois (...) , Túlio Martin Spolon (...) e Silvia Marcela Bossoni Souza Eventos-ME (...) , e condená-los ao pagamento dos débitos discriminados a seguir, (...) :
9.2.1. Responsáveis solidários: Clube dos Vinte e Dois (49.022.981/0001-67) , Túlio Martin Spolon (219.707.388-55) e Silvia Marcela Bossoni Souza Eventos-ME (04.769.869/0001-56) :
	VALOR ORIGINAL (R$) 
	DATA DA OCORRÊNCIA

	57.000,00
	23/9/2009

9.2.2. Responsáveis solidários: Clube dos Vinte e Dois (49.022.981/0001-67) e Túlio Martin Spolon (219.707.388-55) :
	VALOR ORIGINAL (R$) 
	DATA DA OCORRÊNCIA

	11.268,34
	23/9/2009

9.3.  (...) , aplicar multa a Túlio Martin Spolon (...) no valor de R$ 50.000,00 (cinquenta mil reais) , ao Clube dos Vinte e Dois (...) no valor de R$ 30.000,00 (trinta mil reais) e a Silvia Marcela Bossoni Souza Eventos-ME (...) no valor de R$ 30.000,00 (trinta mil reais) , (...) :
Originalmente, a tomada de contas especial (TCE) foi instaurada pelo Ministério do Turismo (MTur) em desfavor do Clube dos Vinte e Dois e de seu presidente à época, Túlio Martin Spolon, em razão de impugnação das despesas decorrente de irregularidades na comprovação física e financeira do Convênio 786/2009, celebrado com o MTur na data de 4/8/2009, que teve por objeto incentivar o turismo por meio da implementação do projeto "V Rodeio Festival", realizado no período de 5 a 10 de agosto de 2009, na cidade de Monte Aprazível/SP (peça 1, p. 25-42) . Para tanto, foram previstos R$ 276 mil, sendo R$ 26 mil (9,42%) a título de contrapartida do ente privado e R$ 250 mil (90,58%) à conta do órgão concedente (peça 1, p. 30-31) , repassados integralmente por meio da ordem bancária 09OB801411, de 21/9/2009 (peça 1, p. 44) .
No voto condutor do Acórdão 7551/2019-TCU-Primeira Câmara, o relator, Ministro Bruno Dantas, assim se pronunciou (peça 79) :
43. No caso em questão, não consta dos autos a comprovação do efetivo pagamento aos artistas em virtude da ausência de comprovantes assinados por esses ou por seus representantes legais identificados por meio de contrato social, contrato de exclusividade, instrumento de procuração ou declaração/carta de exclusividade, devidamente registrados em cartório (Acórdão 1435/2017-TCU-Plenário) . 
44. O que se encontra nos autos é, tão somente, nota fiscal da empresa intermediadora da contratação dos artistas, Silvia Marcela Bossoni Souza Eventos - ME, no valor de R$ 57.000,00 (peça 33, p. 51) , juntamente com carta de exclusividade apenas para o dia do evento (peça 8, p. 12) , porém ausente qualquer comprovante de pagamento diretamente aos artistas ou instrumento que, registrado em cartório, ligasse inequivocamente o empresário a eles (item 9.2.3.2, parte final, Acórdão 1435/2017-TCU-Plenário) . 
 (...) 
46. Portanto, uma vez ausente o comprovante de pagamento diretamente aos artistas contratados (na forma do Acórdão 1435/2017-TCU-Plenário) , o valor correspondente à contratação, R$ 57.000,00, deve ser considerado débito (peça 33, p. 51) atribuível à entidade convenente, a seu ex-presidente e à empresa intermediadora.
 (...) 
60. No que respeita às demais despesas assumidamente não comprovadas pelo convenente (divulgação em duas rádios: R$ 12.768,00; e divulgação em dois jornais: R$ 5.600,00) , anuo aos exames empreendidos no sentido de que esses valores devem ser restituídos. 
61. E, considerando o entendimento do Tribunal expresso no Acórdão 1435/2017-TCU-Plenário, acima detalhado, deve-se adicionar como débito o valor de R$ 57.000,00 em razão da não demonstração do nexo de causalidade entre os recursos federais transferidos e os pagamentos efetuados diretamente aos artistas.
62. Assim, em linha com o delineado no presente Voto, o somatório dessas rubricas (R$ 75.368,00) , ajustado de acordo com a proporção de recursos federais alocados para execução do ajuste (90,58%) , perfaz R$ 68.268,34 e representa o débito a ser ressarcido ao erário federal.
63. Com isso, cumpre julgar irregulares as presentes contas, condenando solidariamente o Clube dos Vinte e Dois e seu ex-presidente, Túlio Martin Spolon, ao pagamento do débito total, sendo que a parcela relativa à contratação dos artistas é devida em solidariedade, também, com Silvia Marcela Bossoni Souza Eventos-ME.
 (...) 
65. Aplico-lhes, ademais, a multa prevista no art. 57 da Lei 8.443/1992, de forma proporcional ao débito. No caso da reprimenda impingida a Túlio Martin Spolon, reitero que a dosimetria adotada considerou o débito remanescente e, adicionalmente, as irregularidades procedimentais passíveis de sancionamento com base no art. 58, inciso II, do mesmo diploma legal.
Nesta fase recursal, os recorrentes alegam, em síntese (peças 92 a 111) , que:
i) não houve dano ao erário em relação à contratação dos artistas;
ii) inexiste o débito em relação à suposta falta de divulgação em rádios e jornais; e
iii) suas contas devem ser julgadas regulares, ainda que com ressalvas, devendo a multa ser cancelada, haja vista a não ocorrência de prejuízo ao erário, de enriquecimento ilícito e/ou de qualquer violação de princípios norteadores da Administração Pública.
A Secretaria de Recursos (Serur) , após analisar os argumentos recursais apresentados pelos recorrentes, propôs, conforme peças 133 e 134, com anuência do Ministério Público junto ao Tribunal de Contas da União (MPTCU) , peça 135: (i)  conhecer dos recursos e, no mérito, negar-lhes provimento; e (ii) deferir o pedido de sustentação oral dos recorrentes.
A Serur e o MPTCU destacaram, também, que não houve prescrição da pretensão punitiva com base no Acórdão 1441/2016-TCU-Plenário. Ainda, ressaltaram que não prospera a alegação de prescritibilidade da pretensão de ressarcimento ao erário com base em decisão do Supremo Tribunal Federal (STF, RE 636.886/AL - Tema de Repercussão Geral 899) .
Feito este breve relato, passo a decidir.
Os presentes recursos de reconsideração devem ser conhecidos, por atenderem aos requisitos de admissão dispostos nos arts. 32, inciso I, e 33 da Lei 8.443/1992.
Com relação ao mérito, manifesto minha concordância com a proposta formulada pela Serur, que contou com a anuência do MPTCU, motivo pelo qual incorporo os fundamentos dispostos nos pareceres prévios em minhas razões de decidir, à exceção do débito no valor de R$ 57.000,00.
No caso sob análise, acolho o entendimento da Serur e do MPTCU de que não ocorreu a prescrição da pretensão punitiva do TCU, nos termos do Acórdão 1441/2016-TCU-Plenário, tal como registrado no voto do relator a quo (peça 79) , haja vista que os valores glosados foram pagos pelo convenente aos fornecedores em 24/9/2009 (peça 33, p. 10) e a contagem do prazo prescricional de dez anos foi interrompida em 23/8/2016, pelo ato que ordenou as citações (peça 15) .
Não merece acolhimento a arguição dos recorrentes de prescrição da pretensão de ressarcimento.
A abordagem desse tema sobre a prescrição da pretensão reparatória do TCU parte da decisão do Supremo Tribunal Federal no Recurso Extraordinário 636.886 (Tema 899) .
A Serur sustenta que aplicação, no presente caso, do prazo prescricional de dez anos do Código Civil (adotado pelo Acórdão 1441/2016-TCU-Plenário) ou do prazo de cinco anos da Lei 9.873/1999 revela não ter ocorrido a prescrição.
O representante do MPTCU entende que não prospera a alegação de prescritibilidade da pretensão de ressarcimento ao erário com base em decisão do STF (RE 636.886/AL - Tema de Repercussão Geral 899) . Segundo o MPTCU, além de não ser definitiva - podendo ainda sofrer alteração ou modulação de efeitos - e estar embasada em situação fática distinta - execução judicial de Acórdão do TCU -, a decisão da Suprema Corte mencionada não obsta o julgamento da tomada de contas especial enquanto processo de controle externo da competência do TCU (artigos 70 e 71 da Constituição) .
Nota-se, portanto, que a Serur e o MPTCU concluíram pela não ocorrência da prescrição da pretensão de ressarcimento do débito apurado no caso em análise.
A decisão do STF no Tema 899, cuja repercussão geral foi reconhecida no âmbito do RE 636.886, mencionada pelo ora embargante (peças 102 e 105) , ainda não transitou em julgado naquela Corte, estando pendente de apreciação de embargos de declaração opostos pela Advocacia-Geral da União (AGU) , justamente para melhor compreensão de seu exato alcance.
Considero que não se podem ignorar os recentes posicionamentos do STF acerca da prescrição que se opera nos processos do TCU, a exemplo do que restou decidido em especial no MS 35.512, em que o STF entendeu que se deve aplicar o prazo previsto na Lei 9.873/1999 para a prescrição da pretensão ressarcitória.
No âmbito do TCU, entendeu-se que o alcance da decisão proferida no MS 35.512 cingir-se-ia ao reconhecimento exclusivo da ocorrência da prescrição da pretensão punitiva, razão pela qual foi prolatado o Acórdão 2892/2019-TCU-Plenário (TC Processo 030.229/2015-4) , que condenou em débito o responsável. Tal deliberação do TCU ensejou a interposição da Reclamação 39.497/DF junto ao STF, cuja apreciação foi publicada em 2/7/2020. A Suprema Corte julgou procedente a Reclamação 39.497/DF, decretou a nulidade dos efeitos do Acórdão 2892/2019-TCU-Plenário e reconheceu a ocorrência da prescrição, em cinco anos, nas esferas punitiva e ressarcitória, nos termos da Lei 9.873/1999.
Embora tal quadro denote incertezas acerca do instituto da prescrição da pretensão ressarcitória, cujo deslinde no STF poderá assumir novos contornos, levando em consideração que os embargos de declaração opostos pela AGU face o RE 636.866 encontram-se pendentes de apreciação, conforme já mencionado.
Nesse sentido, opto por aplicar ao presente caso a jurisprudência dominante nesta Corte de Contas, sedimentada na Súmula TCU 282, segundo a qual é imprescritível a pretensão de ressarcimento por parte da União.
Registro que recentes decisões deste Tribunal, adotadas após o que restou deliberado pelo STF no Tema 899, também abraçaram a tese da imprescritibilidade da pretensão ressarcitória no âmbito do controle externo, a exemplo dos Acórdão 5236/2020-TCU-Primeira Câmara, 6.171/2020-TCU-2ª Câmara, 6.084/2020-TCU-1ª Câmara, 5.681/2020-TCU-2ª Câmara, 6.846/2020-TCU-2ª Câmara, 6.676/2020-TCU-2ª Câmara, 6.707/2020-TCU-2ª Câmara, 6.473/2020-TCU-1ª Câmara, 6.466/2020-TCU-1ª Câmara, 6.465/2020-TCU-1ª Câmara, entre outros.
Passo, então, a abordar as irregularidades que resultaram no débito imputado aos ora recorrentes: despesas com divulgação em rádios e jornais e despesas com a contratação de artistas.
O Clube Vinte e Dois encaminhou ao MTur, em 22/4/2009, a proposta de realização do evento V Rodeio Festival na cidade de Monte Aprazível/SP (peça 7, p. 7) , contendo plano de trabalho discriminando as seguintes ações em relação à divulgação em rádios e jornais e à contratação de artistas (peça 8, p. 95-96) :
i) divulgação em 2 rádios FM num total de 912 inserções de 30 segundos distribuídos nos horários de ambas, sendo 456 inserções em cada rádio, 91 por dia, durante 5 dias - 5/8/2009 a 9/8/2009;
ii) divulgação em 2 jornais regionais, sendo 2 páginas (35x40) em cada veículo (no total de 4 páginas) , nos dias 5/8/2009 a 6/8/2009; e 
iii) contratação da dupla de artistas denominada João Victor & Ricardo, pela quantia prevista em R$ 57.000,00.
O plano de trabalho foi aprovado pela área competente do MTur, conforme Parecer Técnico 735, de 4/8/2009 (peça 7, p. 7-12) , tendo sido registrado que "os custos indicados no Projeto são condizentes com o praticado no mercado local, tendo por base as propostas anexadas ao sistema apresentadas e já atestadas" (peça 7, p. 11) . A minuta do convênio foi submetida à análise da consultoria jurídica do MTur, nos termos do PARECER/COJUR/MTUR 1.067/2009, de 4/8/2009 (peça 7, p. 16-28) , que fez menção à aprovação do referido plano pela área competente.
As declarações, por si sós, juntadas aos autos pelos recorrentes, nesta fase recursal, não possuem a robustez para comprovar as despesas realizadas com divulgação em rádios e jornais pela ausência de nexo de causalidade com os recursos federais aplicados, à luz dos termos pactuados no plano de trabalho integrante do Convênio 786/2009, conforme demonstrou a unidade técnica no quadro a seguir, e que teve a anuência do MPTCU:
	Descrição no Plano de Trabalho (peça 8, p. 95) 
	Documento acostado aos autos
	Observação

	Divulgação em 2 rádios FM num total de 912 inserções de 30 segundos distribuídos nos horários de ambas, sendo 456 inserções em cada rádio, 91 por dia, durante 5 dias - 5/8/2009 a 9/8/2009
 (R$ 12.780,00) 
	Declaração/mapa de mídia da Rádio Diário da Região (89.9) , de 10/8/2009, informando que as inserções ocorreram nos dias 1/7/2009 a 8/8/2009, sendo um total de 195 inserções, seguida de relatório de horário das inserções (peça 8, p. 180-184) . 
	Não atende, tendo em vista que parte das inserções foram realizadas em período anterior ao início de vigência do convênio e em número inferior ao previsto no plano de trabalho. 

		Declaração da emissora Diário da Região, de 26/3/2013, que realizou a divulgação do evento entre os dias 5 a 9/8/2009 (peça 9, p. 150, peça 97 e 107) .
	Não há documentos comprobatórios das inserções. 

		Declaração da Rádio Record que nos dias 1 a 8/8/2009, houve 22 inserções de 15 segundos e 29 inserções de 30 segundos (peça 8, p. 179) .
	A informação declara número inferior ao previsto no plano de trabalho, além de inexistir documentos comprobatórios das inserções.

		Declaração da Rádio Cidade que foram feitas 456 inserções, 91 por dia, no período de 5 a 8/8/2009 (peça 8, p. 195, peça 96 e 106) .
	Não há documentos comprobatórios das inserções.

	Divulgação em 2 jornais regionais, sendo 2 páginas (35x40) em cada veículo (no total de 4 páginas) , nos dias 5/8/2009 a 6/8/2009
 (R$ 5.600,00) 
	Declaração do Jornal Novos Rumos Monte Aprazível, de 26/3/2013, declara que fez a divulgação do evento (peça 9, p. 156) .
	Não há documentos comprobatórios da divulgação.

		Declaração do Jornal A Voz Regional, de 26/3/2013, dizendo que fez a divulgação do evento (peça 9, p. 157, peça 95 e 105) 
	Não há documentos comprobatórios da divulgação.

Quanto à alegação dos recorrentes de suposto extravio dos exemplares dos jornais junto ao Ministério do Turismo, acolho as conclusões da unidade técnica, que teve a anuência do MPTCU, de que os recorrentes não trouxeram aos autos evidências dessa ocorrência. Além do mais, o Sr. Túlio Martins Spolon, então presidente do Clube dos Vinte e Dois, se comprometeu, conforme declaração de 30/8/2010 (peça 8, p. 121) , a guardar a cópia de todos os documentos relativos à execução do Convênio por dez anos, contados da aprovação da prestação de contas, de modo que os recorrentes poderiam ter reapresentado esses exemplares se deles dispusessem.
Considero, portanto, que as argumentações e os documentos apresentados pelos recorrentes na presente fase recursal não possuem o condão de alterar as análises já efetuadas pela unidade técnica (peças 13, p. 4-5; e 39, p. 3) , tampouco as conclusões do relator a quo (peça 73, p. 9) , acerca das despesas com divulgação em rádios e jornais. Permanece, portanto, o débito apurado no valor de R$ 11.268,34, imputado solidariamente ao Clube dos Vinte e Dois e ao Sr. Túlio Martin Spolon, conforme o item 9.2.2. do acórdão recorrido.
Quanto à contratação da dupla de artistas denominada João Victor & Ricardo, a indicação constou da proposta enviada pelo convenente, na data de 22/4/2009, ao MTur, que aprovou o plano de trabalho. Afirmam os recorrentes que, para essa dupla e para a data de 6/8/2009, a empresa Silvia Marcela Bossoni Souza Eventos - ME era detentora de carta de exclusividade, assinada pelos próprios cantores [da dupla João Victor & Ricardo], em 5/5/2009, e reconhecida a firma em cartório, em 13/5/2009, para a venda do show para a data de 6/8/2009, na cidade de Monte Aprazível/SP.
De fato, é o que consta da referida carta de exclusividade acostada à peça 8, p. 75, assinada pelos próprios artistas.
Ademais, a contratação direta dessa empresa intermediária se deu mediante o Contrato de Prestação de Serviços 001/2009, celebrado em 31/7/2009 com o Clube dos Vinte e Dois. Ou seja, quando a carta de exclusividade já existia com bastante antecedência. Repiso, neste ponto, que a proposta de projeto foi enviada pelo convenente em 22/4/2009 ao MTur, indicando a contratação da dupla de artistas denominada João Victor & Ricardo. E que teve a aprovação daquele órgão ministerial por meio do Parecer Técnico 735, ocorrida em de 4/8/2009 (peça 7, p. 7-12) .
O citado contrato teve por objeto uma apresentação artística da dupla João Victor & Ricardo, com duração aproximada de 1h45, na data de 6/8/2009, na cidade de Monte Aprazível/SP, durante o evento V Rodeio Festival (peça 32, p. 41) . Tal como expresso na mencionada carta de exclusividade.
O Convênio 786 foi celebrado em 4/8/2009, portanto antes da Portaria MTur 153, de 6/10/2009. Somente após a vigência do referido normativo, passaram a ser exigidos na prestação de contas, nos termos do art. 17, § 2º, os documentos comprobatórios do efetivo recebimento do cachê pelos artistas. 
Nessa linha é a indicação da jurisprudência deste TCU, no sentido de admitir a composição do nexo de causalidade com os documentos que comprovem o pagamento à empresa contratada, sem necessidade de apresentar os recibos dos cachês. Friso que não restaram dúvidas sobre a execução física do objeto pactuado, tampouco foram aventados indícios de sobrepreço ou superfaturamento no cachê. Até porque o Parecer Técnico 735/2009 (peça 7, p. 7-12) , da lavra do MTur, apontou que "os custos indicados no Projeto são condizentes com o praticado no mercado local, tendo por base as propostas anexadas ao sistema apresentadas e já atestadas" (peça 7, p. 11) .
Assim sendo, afasto o débito de R$ 57.000,00 constante do item 9.2.1. do acórdão recorrido.
Não merecem acolhimento os pedidos dos recorrentes de cancelamento das multas aplicadas. Isso porque o julgamento pela irregularidade das presentes contas está em consonância com o disposto nos arts. 1º, inciso I, 16, inciso III, alíneas "b" e "c", e 19 da Lei 8.443/1992. E a aplicação das multas individuais aplicadas aos recorrentes estão de acordo com a Lei 8.443/1992, conforme entendimento expressado pela Serur, que contou com a anuência do MPTCU, transcrito no relatório precedente a este voto.
No entanto, tendo em vista que o débito foi reduzido de R$ 68.268,34 para o valor de histórico de R$ 11.268,34, devem as multas individuais aplicadas ao Clube dos Vinte e Dois e ao Sr. Túlio Martin Spolon serem reduzidas proporcionalmente. Nesse sentido, fixo as multas no valor de R$ 8.200,00 e de R$ 4.900,00, aplicadas individualmente ao Sr. Túlio Martin Spolon e ao Clube dos Vinte e Dois, respectivamente.
Cumpre estender à empresa Silvia Marcela Bossoni Souza Eventos-ME os efeitos dos presentes recursos de reconsideração, nos termos do art. 281 do Regimento Interno do TCU, por estar sujeita a idênticas circunstâncias objetivas. Dessa forma, com o afastamento do débito de R$ 57.000,00, imputado solidariamente ao Clube dos Vinte e Dois, ao Sr. Túlio Martin Spolon e à empresa Silvia Marcela Bossoni Souza Eventos-ME, deve ser excluída a multa de R$ 30.000,00 aplicada à empresa Silvia Marcela. E, por conseguinte, devem as contas da empresa Silvia Marcela Bossoni Souza Eventos-ME serem julgadas regulares com ressalva, dando-lhe quitação.
Por fim, proponho conhecer e dar parcial provimento aos recursos.
Feitas essas considerações, voto para que o Tribunal acolha a minuta de acórdão que submeto à deliberação do colegiado.
TCU, Sala das Sessões Ministro Luciano Brandão Alves de Souza, em 22 de junho de 2021.
Ministro VITAL DO RÊGO 
Relator